【裁判字號】    99,交抗,260
【裁判日期】    990701
【裁判案由】    聲明異議
【裁判全文】
臺灣高等法院高雄分院刑事裁定         99年度交抗字第260號
抗 告 人  交通部公路總局高雄區監理所屏東監理站
代 表 人  甲○○
受處分人  乙○○
上列抗告人因受處分人聲明異議案件，不服臺灣屏東地方法院中
華民國99年4 月30日裁定（99年度交聲字第127 號），提起抗告
，本院裁定如下：
    主  文
抗告駁回。
    理  由
一、抗告意旨略以：按汽車駕駛人，駕駛汽車經測試檢定有酒精
    濃度超過規定標準者，處罰鍰新臺幣（下同）15,000元以上
    60,000元以下之罰鍰，並吊扣其駕駛執照1 年，道路交通管
    理處罰條例第35條第1 項第1 款定有明文；又依行政罰法第
    26條第2 項之規定，受處分人既經檢察官為緩起訴處分確定
    ，其仍得依上開規定裁處。本件異議人即受處分人乙○○違
    反上開道路交通管理處罰條例之違規行為事證明確，其據以
    裁處受處分罰鍰49,500元，並吊扣其普通大貨車駕駛執照1
    年及施以道路交通安全講習，並無違誤。原裁定撤銷原處分
    ，並另諭知受處分人應吊扣普通小型車駕駛執照1 年及參加
    道路交通安全講習，自屬未當。爰提抗告請撤銷原裁定，另
    為適法之裁定。
二、按一行為同時觸犯刑事法律及違反行政法上義務規定者，依
    刑事法律處罰之。但其行為應處以其他種類行政罰或得沒入
    之物而未經法院宣告沒收者，亦得裁處之；前項行為如經不
    起訴處分、或為無罪、免訴、不受理、不付審理之裁判確定
    者，得依違反行政法上義務規定裁處之，行政罰法第26條定
    有明文，即所謂「一事不二罰」原則。究其立法目的，無非
    以一行為同時觸犯刑事法律及違反行政法上義務規定時，由
    於刑罰與行政罰同屬對不法行為之制裁，而刑罰之懲罰作用
    較強，故依刑事法律處罰，即足資警惕時，實無一事二罰再
    處行政罰之必要，且刑事法律處罰，由法院依法定程序為之
    ，較符合正當法律秩序，應予優先適用，但罰鍰以外之沒入
    或其他種類行政罰，因兼具維護公共秩序之作用，為達行政
    目的，行政機關仍得併予裁處。又汽車駕駛人，駕駛汽車經
    測試檢定，酒精濃度超過規定標準者，處15,000元以上60,0
    00元以下罰鍰，並當場移置保管其車輛及吊扣其駕駛執照1
    年，道路交通管理處罰條例第35條第1 項第1 款定有明文。
    又服用毒品、麻醉藥品、酒類或其他相類之物，不能安全駕
    駛動力交通工具而駕駛者，處1 年以下有期徒刑、拘役或科
    或併科15萬元以下罰金，刑法第185 條之3 亦有規定。故汽
    車駕駛人酒後駕車時，如違反道路交通管理處罰條例第35條
    第1 項第1 款規定並同時涉犯刑法第185 條之3 公共危險罪
    嫌時，道路交通管理處罰機關除有行政罰法第26條第1 項但
    書得處以其他種類行政罰之情形者，得裁處其他種類行政罰
    外，關於罰鍰部分，即應依上開行政罰法第26條及道路交通
    管理處罰條例第10條規定移送地方法院檢察署處理，除於移
    送後再有上開行政罰法第26條第2 項所定不起訴等事由，不
    得裁處行為人罰鍰。其次，檢察官依刑事訴訟法第253 條之
    2 第1 項第4 款規定為緩起訴處分，命被告向公益團體捐款
    者，被告係履行檢察官為緩起訴處分命令，性質上自屬處分
    金，與罰金無異，且依刑事訴訟法第253 條之2 第2 項規定
    命被告捐款之金錢給付命令，並得為民事強制執行名義。是
    檢察官命令被告為捐款之金錢給付，此等命令雖非刑罰，但
    仍是一種特殊的處遇措施，會產生未經裁判即生終局處理案
    件之實質效果，性質上已係實質制裁，造成被告財產減少之
    影響，其捐款解釋上亦屬道路交通管理處罰條例第35條第8
    項所規定之罰金，被告履行檢察官為緩起訴處分命令，與受
    刑事處罰無異。況行政罰法第26條第1 項僅規定「依刑事法
    律處罰之」，並未明定應依刑法第33條、第34條所定主從刑
    罰之種類科罰，檢察官命令被告捐款之金錢給付即係依刑事
    訴訟法第253 條之2 第1 項第4 款規定所為，自與行政罰法
    第26條第1 項「依刑事法律處罰之」之規定，尚無扞格之處
    。又若檢察官為緩起訴處分時，係命被告向指定之公益團體
    提供一定時數之義務勞務，而非捐款，因此種處遇措施已造
    成被告義務增加，為干預人民自由之處分，已產生實質之制
    裁效果，亦應認該當於行政罰法第26條第1 項「依刑事法律
    處罰」之規定。另緩起訴處分所定緩起訴期間期滿未經撤銷
    者，依刑事訴訟法第260 條規定，非有同條第1 款、第2 款
    規定之情形者，不得對於同一案件再行起訴，該緩起訴處分
    將發生禁止對已為緩起訴處分之同一犯罪事實再行起訴之效
    力，此即所謂「緩起訴處分之實質確定力」（最高法院94年
    臺非字第215 號判例參照），故檢察官所為對於異議人之緩
    起訴處分，實已產生實質刑罰之效果。再依刑事訴訟法第25
    3 條之1 規定，有關緩起訴處分，需具備之要件與不起訴處
    分之要件有異，且不起訴處分係自處分確定時起即發生實體
    上之確定力，不若緩起訴處分於緩起訴處分之期間（即猶豫
    期間）僅發生形式之確定力。因此，若認行政罰法第26條第
    2 項規定之「不起訴處分」包含「緩起訴處分」之情形，是
    否已逾文義解釋之範圍，即有疑問。行政罰法第26條第2 項
    規定既未明文包含「緩起訴處分」之類型，而對於人民不利
    益之規定本不得任意加以擴張其適用，自不宜逕認行政罰法
    第26條第2 項之規定於經緩起訴處分之情形亦有適用。
三、經查：受處分人於民國97年6 月29日6 時45分許，因飲用酒
    類已達不能安全駕駛動力交通工具之程度，仍駕駛車牌號碼
    6235 -GH號自用小客車行駛於道路，經測得其呼氣酒精濃度
    為每公升0.88毫克，員警乃舉發通知單予以舉發，並經原處
    分機關於99年4 月26日以屏監違字裁82-V00000000號違反道
    路交通管理事件裁決書，裁處受處分人罰鍰49,500元，吊扣
    普通大貨車駕駛執照12個月，並施以道路交通安全講習等情
    ，為受處分人所是認，並有本件舉發通知單及裁決書在卷可
    稽，則受處分人確有酒精濃度超過規定標準仍駕駛自小客車
    之交通違規事實，應可認定。又受處分因酒後駕駛自小客車
    之行為，業經臺灣屏東地方法院檢察署檢察官於97年7 月21
    日以97年度偵字第4617號為緩起訴處分，緩起訴期間為1 年
    ，緩起訴條件為向指定之公益團體、地方自治團體或社區提
    供100 小時之義務勞務確定，受處分人並已履行該緩起訴條
    件，該緩起訴期間亦於98年8 月10日期滿未經撤銷而執行完
    畢在案，有臺灣屏東地方法院檢察署97年度偵字第4617號緩
    起訴處分書、臺灣高等法院高雄分院檢察署97年度上職議字
    第3598號處分書及臺灣高等法院被告前案紀錄表在卷可憑。
    而受處分人酒後駕車之行為同時觸犯刑法及違反行政義務，
    並經檢察官緩起訴處分確定，衡以檢察官所為緩起訴處分所
    附之條件固非刑法所定刑罰之種類，然已對受處分人名譽、
    心理產生相當制約，並影響被告之財產、自由等權益，實與
    受刑事處罰無異，而受處分所提供之義務勞務100 小時，因
    非給付金錢，無比較基準，即不生道路交通管理處罰條例第
    35條第8 項補繳罰金不足最低罰鍰之差額問題，故受處分人
    已依緩起訴處分之條件履行勞動義務，已接受相當於刑法之
    處罰，依行政罰法第26條第1 項前段規定所示之「一事不二
    罰原則」，即不應就同一行為再予以科處行政罰鍰。再者，
    服義務勞動雖非繳納金錢，但依修正之刑法第41條第2 項規
    定，得易科罰金者，得以提供社會勞動6 小時折算1 日，是
    服勞動並非毫無付出，且是否以服勞動之方式作為檢察官對
    被告為緩起訴處分所為之負擔，檢察官可依情狀考量，是服
    義務勞動並無違反比例原則，或鼓勵民眾喝酒過量駕車之情
    。從而，原處分機關裁罰受處分人罰鍰49,5000 元，有違一
    事不二罰之原則，自難謂適法；受處分人就此部分聲明異議
    ，為有理由。
四、再按道路交通安全規則第114 條規定：「汽車駕駛人有下列
    情形之一者，不得駕車：二、飲用酒類或其他類似物後其吐
    氣所含酒精濃度超過每公升0.25毫克或血液中酒精濃度超過
    百分之0.05以上。」，又道路交通管理處罰條例第35條第1
    項第1 款規定：「汽車駕駛人，駕駛汽車經測試檢定有下列
    情形之一者，處新臺幣15,000元以上60,000元以下罰鍰，並
    當場移置保管該汽車及吊扣其駕駛執照1 年；因而肇事致人
    受傷者，並吊扣其駕駛執照2 年；致人重傷或死亡者，吊銷
    其駕駛執照，並不得再考領：一、酒精濃度超過規定標準。
    」。又95年3 月1 日修正施行前之道路交通管理處罰條例第
    68條原規定：「汽車駕駛人，因違反本條例及道路交通安全
    規則之規定，受吊扣或吊銷駕駛執照處分時，吊扣或吊銷其
    持有各級車類之駕駛執照」，修正後道路交通管理處罰條例
    第68條規定：「汽車駕駛人，因違反本條例及道路交通安全
    規則之規定，受吊銷駕駛執照處分時，吊銷其持有各級車類
    之駕駛執照」，而觀其修正理由，係以修正前條文將違法或
    違規駕駛人所持有各級車類之駕駛執照一併吊扣，失之過酷
    ，影響人民工作及生活過鉅（詳卷附立法院公報第94卷第70
    期第136 頁、第138 頁之院會紀錄），因而將吊扣持有各級
    車類之駕駛執照刪除，顯見在吊扣駕駛執照時，僅能吊扣違
    規當時所駕駛車輛之駕駛執照，已不能再吊扣其他各級車類
    之駕駛執照。本件處分人既係酒後違規駕駛普通小型車，僅
    能吊扣其普通小型車駕駛執照，不得吊扣其他駕駛執照，原
    處分機關未察，竟裁決吊扣受處分人之普通大貨車駕駛執照
    ，自有違誤。從而，原裁定以受處分人異議有理由，撤銷原
    處分機關吊扣受處分人普通大貨車駕駛執照部分裁處，即屬
    正當。至於原處分關於施以道路交通安全講習部分，因兼具
    維護公共秩序之作用，為達行政目的，原處分機關得併予裁
    處，於法並無不合，一併敘明。
五、綜上所述，原裁定以受處分人異議有理由，撤銷原處分機關
    罰鍰49,500元及吊扣普通大貨車駕駛執照部分裁處，而諭知
    受處分人駕駛汽車，經測定酒精濃度超過規定標準，應吊扣
    普通小型車駕駛執照1 年，並接受道路交通安全講習，經核
    於法並無不合。抗告人執上開事由，指摘原裁定不當，為無
    理由，應予駁回。
六、據上論結，應依道路交通案件處理辦法第26條，刑事訴訟法
    第412 條，裁定如主文。
中    華    民    國    99    年    7     月    1     日
                  刑事第三庭  審判長法  官   莊崑山
                                    法  官   莊松泉
                                    法  官   唐照明
以上正本證明與原本無異。
不得再抗告。
中    華    民    國    99    年    7     月    1     日
                                    書記官   黃琳群

司法院資訊處製作；財團法人民間司法改革基金會備份。
